【裁判字號】    92,上訴,875
【裁判日期】    920626
【裁判案由】    違反稅捐稽徵法等
【裁判全文】
臺灣高等法院高雄分院刑事判決                    九十二年度上訴字第八七五號
    上  訴  人
    即  被  告  甲○○
右上訴人因違反稅捐稽徵法等案件，不服臺灣高雄地方法院九十二年度上訴字第八七
五號中華民國九十二年四月十一日第一審判決（起訴案號：臺灣高雄地方法院檢察署
九十一年度偵字第二二八三０號），提起上訴，本院判決如左：
      主  文
原判決關於行使業務上文書登載不實罪暨定應執行刑部分均撤銷。
甲○○行使偽造私文書，足生損害於公眾及他人，處有期徒刑參月，如易科罰金，以
參佰元折算壹日。
其他上訴駁回。
右開撤銷改判部分所處有期徒刑參月與駁回上訴部分所處有期徒刑參月，應執行有期
徒刑伍月，如易科罰金以參佰元折算壹日。
      事  實
一、甲○○係設於高雄市○○區○○街八十號「大盈輪船股份有限公司」（下稱大盈
    公司）之負責人，為公司法規定之公司負責人，負有製作各類所得扣繳暨免扣繳
    憑單（下稱扣繳憑單）及各類所得結算申報書、營利事業所得稅結算申報書等業
    務上文書之義務，亦為從事業務之人，詎明知乙○○於民國（下同）八十八年一
    月至同年十二月止，並未為大盈公司從事拖船之工作，亦未領得任何拖船工資，
    竟基於行使偽造文書及在其業務上所製作營利事業所得稅結算申報書、扣繳憑單
    為不實登載之犯意，於八十八年間某日，在大盈公司辦公室內，利用不知情之不
    詳會計人員，以乙○○先前受僱時所事先蓋妥印章留存於大盈公司內之請領工資
    之空白收據，接續於空白收據內填載領款金額、日期之「工資請領收據」計十四
    紙，並於其業務上作成之「營利事業所得稅結算申報書」及「扣繳憑單」上，虛
    列登載乙○○八十八年度之薪資所得新台幣（下同）七十四萬七千元等不實事項
    後，利用不知情之會計師黃其和持前開偽造之薪資請領收據、不實之營利事業所
    得稅結算申報書及扣繳憑單，向財政部高雄市國稅局申報該公司八十八年度營利
    事業所得稅而行使之，藉虛偽增加營業成本費用支出之詐術，使稅捐機關於審核
    稅額時陷於錯誤，而誤算應繳營利事業所得稅額，計逃漏大盈公司應繳八十八年
    度之營利事業所得稅十八萬六千元（744000×25%=186000），足以生損害於乙○
    ○及稅捐稽徵機關對稅賦稽徵之正確性。嗣因乙○○於接獲扣繳憑單後，向財政
    部高雄市國稅局檢舉，始查悉上情。
二、案經財政部高雄市國稅局函送臺灣高雄地方法院檢察署檢察官偵查起訴。
    理  由
一、訊據上訴人即被告甲○○（下稱被告）矢口否認有前揭行使偽造私文書等犯行，
    辯稱：乙○○於八十八年間確有為大盈公司拖船，大盈公司亦有支付薪資云云。
    另於原審審理時辯稱：公司員工很多，對乙○○沒有印象，警訊之陳述是還不清
    楚狀況的時候講的，乙○○是拖船的，不是公司員工，拖一次二千元，船進來拖
    一次、出去拖一次，每個月含進出大約十多次，有給付乙○○拖船報酬，公司自
    五十年成立到現在從來沒有做過違法的事云云。
二、惟查：
  (一)證人乙○○於本院調查時證稱：「（問：八十八年是否有跟被告公司拖船？）沒
    有。我拖到八十六年止，後來他就請吳得勝拖船，我以前拖被告公司的船出港一
    趟二千元。原審卷內之收據，係八十六年之前現場主任說要向公司請款，我就先
    蓋章給他；我都是整本蓋好章，但是日期、內容都是空白的」等語（見本院卷第
    二十五頁）。其於原審亦陳稱：八十六年間就沒有再為被告公司拖船，被告叫一
    位叫吳得勝的人去為他拖船，且船進港不需要拖，船進港會自己靠港，出港時才
    需要拖船去拖，拖船進出，港務局均有資料等語（見原審卷第二八頁）。被告於
    本院及原審調查時亦坦承乙○○拖一次船二千元；每月含進出大約十多次等語（
    見原審卷第二七頁、本院卷第二五頁）。依被告上開所述，以每個月進出十餘次
    計算，一個月不過二萬餘元，一年充其量亦僅二十餘萬元。而大盈公司在八十八
    年度共有「自立二號」、「祥盈」二船舶，於八十八年度之進出港記錄分別為四
    十六次、四十八次，有交通部高雄港務局九十二年二月十二日高港航管字第０９
    ２０００５９８００號函所附進出高雄港記錄電腦報表在卷可稽（見原審卷第四
    三頁以下），是縱被告全部委託乙○○拖船，以每次二千元計算，亦僅為十八萬
    八千元。惟依被告所填載申報之扣繳憑單及結算申報書上所載，乙○○八十八年
    度工作所得竟高達七十四萬四千元，足徵薪資申報確有不實無訛。
  (二)證人黃其和（即當時為大盈公司申報之會計師）於原審證稱：我是根據被告所提
    供清冊為被告申報營利事業所得稅等語（見原審卷第六十三頁），並有其所提出
    被告所提供八十八年度之工資請領收據十四張在卷可憑（見原審卷第六十八頁）
    ，上開工資收據內印文係告訴人乙○○所蓋，固據告訴人乙○○陳明在卷，惟該
    收據係其八十六年離職後所未取回，已如前述，參以前揭報酬收據中八十八年一
    月五日係「一萬八千元」，然依前揭進出港記錄並無八十八年一月五日進出港記
    錄，足徵被告在八十八年間並未委託乙○○拖船，亦未給付報酬，而利用告訴人
    乙○○前留未收回之空白收據加以偽造，增加薪資支出成本無訛。
  (三)被告係公司負責人，公司事務固非必事必躬親，惟公司既需僱用拖船，則公司於
    八十八年是否僱用乙○○拖船，自無不知之理，且會計人員僅係依公司提供之資
    料據以填製各項報稅文書而提出申報，參以被告於警訊時亦供稱：乙○○八十八
    年間沒有在公司上班，所以沒有向公司領取薪資等語（見警訊筆錄第一頁背面）
    觀之，被告應無不知之理，被告辯稱不知道申報乙○○報酬云云，應係事後卸責
    之詞，不足採信。
  (四)被告虛報告訴人乙○○薪資所得共計使大盈公司逃漏營利事業所得稅十八萬元之
    事實，亦經財政部高雄市國稅局函敘在卷（見九十一年度發查字第二五五號卷第
    二頁），此外，並有財政部高雄市國稅局八十八年度綜合所得稅給付清單、八十
    八年度營利事業所得稅結算申報書及營利事業暨扣繳單位資料查詢表、高雄市政
    府營利事業登記證各一紙附卷可資佐證。
    綜上所述，本件事證明確，被告犯行洵堪認定。
三、按各類所得扣繳暨免扣繳憑單及營利事業所得稅結算申報書，性質上即係附隨公
    司業務而製作，為業務上所掌之文書。又各類所得扣繳暨免扣繳憑單，是由扣繳
    義務人依所得稅法第八十八條規定，就規定之扣繳率或扣繳辦法扣取稅單所製作
    之單據，亦為業務上製作之文書。被告係大盈公司之負責人，負有填製上開扣繳
    憑單及營利事業所得稅結算申報書業務文書等業務，核被告利用不知情之會計人
    員將乙○○請領八十八年工資七十四萬七千元之不實之事項登載於職務上所製作
    「營利事業所得稅結算申報書」、「扣繳憑單」內，及利用不知情之會計人員偽
    造以乙○○請領名義人之「請領工資收據」，利用不知情之會計師連同前揭扣繳
    憑單及營利事業所得稅結算申報書，持以向財政部高雄市國稅局核課，藉以逃漏
    稅捐，足以生損害於財政部高雄市國稅局核課及乙○○之所為，係犯刑法第二百
    十六條、第二百十五條之行使業務上登載不實文書罪、稅捐稽徵法第四十一條、
    第四十七條第一款之以詐術逃漏稅捐罪，暨刑法第二百十六條、第二百十條之行
  使偽造私文書罪，且為上開各罪之間接正犯。其業務上登載不實及偽造私文書之
    低度行為，應為行使之高度行為所吸收，不另論罪。其上開所犯行使偽造私文書
    罪與行使業務上登載不實文書罪間有方法結果之牽連關係，應從較重之行使偽造
    私文書罪處斷。公訴人雖未就偽造請領工資收據部分提起公訴，惟既經查明，且
    與起訴部分有牽連犯之裁判上一罪關，為起訴效力所及，自應併予審判。又稅捐
    稽徵法第四十七條所規定，本法關於納稅義務人、扣繳義務人及代徵人應處徒刑
    之規定，於該條第一款至第四款所列公司負責人等人適用之，亦即該條第一款至
    第四款所列之人應受處罰，係基於刑事政策之考慮，自同法第四十一條於其應處
    徒刑範圍內，轉嫁而來，其既非逃漏稅捐之納稅義務人，自不屬於公司負責人本
    身之犯罪行為，而屬「代罰」性質，既為「代罰」之性質，若行為人同時觸犯稅
    捐稽徵法第四十七條第一款、第四十一條之罪及其他犯罪，本無方法結果之牽連
    關係可言，乃二罪併罰，無牽連犯之適用此有最高法院八十七年台上字第一九七
    四判決可資參照，是被告所犯稅捐稽徵法第四十一條、第四十七條第一款之以詐
    術逃漏稅捐罪，與前揭行使偽造私文書罪、行使業務上登載不實罪，應分論併罰
    。再者，商業會計法第十五條所稱之商業會計憑證，係指原始憑證及記帳憑證，
    記帳憑證是指收入傳票、支出傳票、轉帳傳票；原始憑證指外來憑證：係自商
    業本身以外之人所取得，對外憑證：係給與其商業本身以外之人者，而此對外
    憑證，必須係證明事實之經過，而為造具記帳憑證所根據之憑證，此在商業會計
    法第十五條、第十六條、第十七條規定甚明，是上開扣繳暨免扣繳憑單，並非上
    述記帳憑證，亦非造具記帳憑證所根據之憑證，應無商業會計法第七十一條所謂
    填製不實會計憑證問題，此有最高法院九十年度台上字第七四四四號判決可資參
    照，附此敘明。
四、原審據以論罪科刑，固非無見，惟被告利用不知情之會計人員偽造乙○○請領工
    資之收據部分，應成立行使偽造私文書罪，原判決認係行使業務務上登載不實文
    書罪，尚有未洽，被告就行使業務上登載不實文書、行使偽造私文書部分聲明上
    訴，指摘原判決不當，固屬無理由，惟原判決關於此部分既有上開可議，自應由
    本院將此部分暨定應執行部分撤銷改判。爰審酌被告偽逃漏稅捐，竟以偽造他人
    之請領工資之收據及在其業務上所製作之扣繳憑單、及營利事業所得稅結算申報
    書上為不實之填載，犯後雖否認犯行，惟態度尚稱良好，已係八十三歲高齡之人
    等一切情事，仍量處如原判決所示有期徒刑三月，並依修正後刑法第四十一條第
    一項之規定，諭知易科罰金之折算標準。「偽造請領工資收據」內乙○○之印文
    係乙○○所蓋用，此經其證述在卷，該印章既非偽造，自不得予以沒收。
五、原判決就被告以詐術逃漏稅捐部分，適用稅捐稽徵法第四十一條、第四十七條、
    刑法第十一條前段之規定，審酌被告虛報薪資，逃漏稅捐，影響國家財政收入及
    稅賦之公平性，年事已高，前未有逃漏稅捐前科等一切情狀，量處有期徒刑三月
    ，並依行為後修正之刑法第四十一條之規定，諭知如易科罰金以三百元折算一日
    ，復敘明被告所製作不實之營利事業所得稅結算申報書及扣繳憑單，業經被告於
    申報時呈交財政部高雄市國稅局，編為該局之卷證，已非被告所有，故不另為沒
    收之諭知。經核原判決此部分認事用法並無違誤，量刑亦稱允當。被告上訴意旨
    仍執前詞，指摘原判決此部分不當，為無理由，應予駁回。並就此部分與前開撤
    銷改判部分所處有期徒刑三月定其應執行刑為有期徒刑五月，並諭知如易科罰金
    以三百元折算一日。
六、公訴意旨另以：被告於八十九年間在大盈公司內，偽造乙○○自八十八年一月起
    至同年十二月止在該公司承攬拖船業務，向其支領工資之七十四萬七千元之「工
    資表」，並持以行使，因認被告此部分亦涉有刑法第二百十六條、第二百十五條
    之行使業務上登載不實文書罪嫌。訊據被告否認有此部分犯行，辯稱：乙○○於
    八十八年間確有在公司請領工資等語。經遍查全卷，並無公訴人所指之「工資表
    」，是此部分罪嫌尚屬不能證明，惟公訴人認此部分與前揭論罪科刑部分有牽連
    犯之裁判上一罪關係，故不另為無罪之諭知。
據上論結，應依刑事訴訟法第三百六十八條、第三百六十九條第一項前段、第三百六
十四條、第二百九十九條第一項前段，刑法第十一條前段、第二百十六條、第二百十
條、第二百十五條、第五十五條、第四十一條第一項、第五十一條第五款，罰金罰鍰
提高標準條例第一條前段、第二條，判決如主文。
本案經檢察官郭振昌到庭執行職務。
中    華    民    國     九十二     年       六       月      二十六    日
                              臺灣高等法院高雄分院刑事第四庭
                                  審判長法官  蕭權閔
                      法官  陳啟造
                                        法官  李嘉興
右正本證明與原本無異。
如不服本判決應於收受本判決後十日內向本院提出上訴書狀，其未述上訴理由者，
並得於提起上訴後十日內向本院補提理由書狀（均須按他造當事人之人數附繕本)「
切勿逕送上級法院」。
                                      書記官  劉博文
中    華    民    國     九十二     年       六       月       三十     日
附錄：本判決論罪科刑法條：
稅捐稽徵法第四十一條
納稅義務人以詐術或其他不正當方法逃漏稅捐者，處五年以下有期徒刑、拘役或科或
併科新臺幣六萬元以下罰金。
稅捐稽徵法第四十七條
本法關於納稅義務人、扣繳義務人及代徵人應處徒刑之規定，於左列之人適用之：
一、公司法規定之公司負責人。
二、民法或其他法律規定對外代表法人之董事或理事。
三、商業登記法規定之商業負責人。
四、其他非法人團體之代表人或管理人。
刑法第二百十六條
行使第二百十條至第二百十五條之文書者，依偽造、變造文書或登載不實事項或使登
載不實事項之規定處斷。
刑法第二百十條
偽造、變造私文書，足以生損害於公眾或他人者，處五年以下有期徒刑。
刑法第二百十五條
從事業務之人，明知為不實之事項，而登載於其業務上作成之文書，足以生損害於公
眾或他人者，處三年以下有期徒刑、拘役或五百元以下罰金。
                                                                        Ｋ


司法院資訊處製作；財團法人民間司法改革基金會備份。
